臺灣臺北地方法院刑事判決　　　　　　　92年度訴字第1072號
　　公　訴　人　臺灣臺北地方法院檢察署檢察官
　　被　　　告　甲○○
　　　　　　　　　　　　　三十.
　　選任辯護人　王世豪律師
　　　　　　　　趙佑全律師
　　　　　　　　張立業律師
　　被　　　告　丁○○
　　選任辯護人　陳世偉律師
　　　　　　　　洪偉勝律師
　　　　　　　　洪貴參律師
上列被告等因貪污案件，經檢察官提起公訴（89年度偵字第324
、9188號），丙○判決如下：
    主  文
甲○○對於職務上之行為，收受賄賂，處有期徒刑參年捌月，併
科罰金新台幣貳拾萬元，罰金如易服勞役，以罰金總額與陸個月
之日數比例折算；褫奪公權肆年。扣案新台幣貳仟壹佰元發還戊○○。
丁○○無罪。
    事  實
一、甲○○係台北市政府社會局所屬台北市殯葬管理處第二殯儀
    館（位於台北市○○路○段330號，下稱第二殯儀館）火葬場
    之技工，負責在火葬場從事排爐、撿骨（前場）、操作焚化
    爐（後場）等火葬作業，為依據法令從事公務之人員，明知
    台北市殯葬管理處對於第二殯儀館辦理喪葬之各項服務，均
    訂有收費標準，詎甲○○基於對職務上之行為收受賄賂之犯
    意，於88年12月18日上午10時40分許，在火葬場辦公室辦理
    排爐登記，發放死者劉蔡含笑遺體之火葬許可證予永吉殯儀
    有限公司職員戊○○時，對於此一職務上之行為，竟仍收受
    戊○○所交付之賄賂現金新台幣（下同）2100元，嗣經查獲
    並扣得現金2100元。
二、案經案經法務部調查局台北市調查處移送台灣台北地方法院
    檢察署檢察官偵查起訴。
    理  由
壹、有罪部分：
一、訊之被告甲○○否認有公訴意旨所指之行為，辯稱：戊○○
    曾經拿錢給伊但是伊不收，後來乙○○派伊去整理環境，邱
    是否係趁伊不在時把錢放到抽屜裡，伊並不知道錢在抽屜之
    事，伊並無收賄的犯意及犯行，且戊○○之前後證詞不一等
    語。經查：(1)證人戊○○於調查局詢問時證稱：「當時我正
    站在辦公室櫃檯前的窗口辦理領取劉蔡含笑的『火葬許可證
    』，並送了新台幣2100元予工作人員甲○○」、「我依多年
    來的規矩先是將2100元直接交予甲○○，但王員未伸手接錢
    ，我看見抽屜仍然是打開的，即將2100元放入抽屜內，親見
    甲○○將抽屜關閉表示收下後，我才離開」、「喪家為了希
    望火葬場工作人員辦理進爐及撿骨的作業能順利，儘量保持
    骨骼完整，按慣例都會透過葬儀社人員送紅包，甲○○收取
    的2100元之中，1500元給進爐的工作人員，另600元給撿骨
    的工作人員」等語（89年度偵字第324號卷第7頁以下），於
    偵查中證稱：「火化當天，我就將我岳母交給我的紅包內有
    2100元的一包，要交給火葬場的人員，在火葬場的辦公室內
    要給他們，是12月18日上午10點40幾分時，但因當時火葬場
    人員並不收受這紅包，我就把紅包放入他的抽屜內，但他是
    否有看見我不清楚。我丟了就離開了。這個工作人員叫甲○○」、「…通常火化進爐就包1500元，而撿骨是600元的紅
    包，這些紅包一般交給他們值班人員…有包紅包則服務態度
    會較好一點」（前揭偵卷第26頁）、「（調查筆錄、偵查筆
    錄）均實在…（給紅包）是習俗上的…（不給紅包他們會不
    配合？）不會。…沒有（主動要紅包）」等語（89年度偵字
    第9188號卷第157頁）；(2)證人子○○於丙○時證稱：「我
    趕去現場，車程只有五分鐘，到了殯葬處後，我知道是火葬
    場，我去看，我是第一個到場，只有一個員工在，我問說怎
    麼回事，他說議員懷疑有收紅包，在抽屜裡，我打開抽屜看
    ，果看到有紅包，有2100元，那是證物，我就收起來，我找
    了其中火葬場員工，到殯葬處政風處瞭解這是何錢，問了兩
    人，第一個說他不知道，第二個他也不說，但是我告訴她你
    不說是誰的，至少說是誰給的，他說是當時在現場的戊○○
    林到殯葬處政風室作筆錄，邱先生當然他後來如同我筆錄上
    記載他承認2100元送給當時當班的技工甲○○」、「（詢問
    戊○○後，有無說送給誰？）有，他明確送的人是甲○○」
    、「（查看甲○○2100元抽屜時，有無看到紅包袋？）我印
    象中只有現金沒有紅包袋，壹張1000元，兩張500，壹張100
    元。」、「（到現場時，只有一個員工在？）好幾位員工進
    進出出，我找了其中二位，分開請叫他們，不是兩位被告」
    、「（你問的員工告訴你說，有疑似收紅包，紅包在抽屜，
    你就開抽屜，如何知道哪個抽屜？）我開的抽屜我開時已經
    有開出一點點，大概當初處理的人沒有關起來，那個員工指
    著說，就是這個，我就看到了」、「（有無問員工說，這是
    誰的抽屜？）大家都可以在這邊坐，這是值班的人的位置，
    不是特定人的」、「你說找到戊○○，你說戊○○有承認他
    啟林告訴我，那天他太太的祖母那天出殯，他包了2100元，
    就是要給當天值班的，誰處理就給誰，但不是要給特定人，
    處理他親人火葬的當事人」、「（有無進一步問清楚當天值
    班的人？）有，他告訴我是甲○○，我還請他他如何給他，
    他說當初給他時，甲○○還有點猶豫拒絕意思，戊○○說規
    矩就是這樣，是否他有打開抽屜我不敢肯定，戊○○把錢放
    在抽屜內就離開」、「（有無問戊○○是否值班的人主動要
    的，還是戊○○主動給的？）我當初有問他，他說這是規矩
    ，要給的，不用等別人開口」、「（有無問戊○○說送這21
    00元紅包，值班人會如何配合？）有，他說送了錢後，大家
    不管是火葬、檢骨會比較順利，家屬比較安心」等語（丙○
    一卷第165頁以下），而證人子○○所述當日查獲之經過情
    形，核與證人戊○○於調查局詢問以及偵查中所述之情節全
    然相符，足見當時之情形，為二人上開所述之情形，應可認
    定；(3)被告甲○○於調查局詢問時供稱：「我於收到喪家家
    屬交付的紅包後，如果同事有看到，我會分一小部分的錢給
    他們，如果同事不知道，我則據為己有」、「我每天大約處
    理三至五具屍體火化事宜，所收到之賄款（紅包）及同事給
    我的分紅大概約2000元左右，一個月大概可以收到4、5萬元
    的紅包」、「當我在撿骨的時候，家屬有的時候會把錢用紅
    包袋裝好，從後面塞到我的口袋，或者直接將現金塞到我口
    袋內」、「我確實有收下戊○○給我的2100元，但不是我主
    動向他要的，他硬要給我，我也不方便拒絕」、「該筆款項
    係一張仟元券、二張伍元券及一張佰元券，由戊○○以放在
    抽屜方式給我的」等語（89年度偵字第324號卷第4頁以下）
    ，於偵查中供稱：「（調查局筆錄）實在，我去時是他自己
    把紅包放抽屜的」、「一個人（一個月）可分五至六萬元（
    紅包），都是家屬硬塞給我們的，是中國人的習慣」、「撿
    骨時家屬會硬放（紅包）在我們口袋裡…有些紅包是空的，
    有二至三百元…是數百到二千元之間，不一定…（收到紅包
    ）同事有看到的就一起分，沒看到的就自己收」等語（前揭
    偵卷第18頁），核亦與證人戊○○、子○○上述證詞相符，
    可資認定被告甲○○上述所供述之情節與事實相符；次查：
    證人戊○○於丙○時固證稱：「（十二月十八日見到甲○○
    ？）沒有」、「我沒有到過辦公室，我也不是業務人員可以
    進去」、「（88年12月18日認識甲○○？）之前就認識」、
    「我沒有被非法取供，…我當天還要把骨灰帶去安厝，我急
    著去辦，所以都承認」、「（八十八年十二月十八日準備21
    00元給火化的人？）有準備，可是我沒有交給他們。…我本
    身沒有交出去，也沒有委託任何人交出去」、「…因為政風
    處他們不採我的證詞，所以我只有繼續採用我市調處證詞，
    我總不能前後證詞不同」等語（丙○一卷第179頁以下），
    然而，證人戊○○於接受調查局詢問之前，對到場之政風人
    員即證人子○○陳述本件交付2100元之緣由已如前述，而當
    時為甫案發之初，證人戊○○並無羅織之時間與必要，所為
    之陳述顯較足採，況且，證人戊○○於調查局詢問以及偵查
    中所證述之情節，與被告甲○○於調查局詢問以及偵查中所
    供述之情節全然相符，且扣案之2100元係在抽屜內所查獲，
    而該款項為證人戊○○因承辦劉蔡含笑喪事所準備，業據證
    人戊○○證述明確已如前述，足見證人戊○○以及被告甲○○調查局詢問以及偵查中所述為真實，而證人戊○○於丙○
    前揭證詞以及被告甲○○前述辯詞，顯與事實相違，應不足
    採；此外，復有賄款2100元扣案可據；綜上所述，是本件事
    證已臻明確，被告甲○○犯行堪予認定。
二、核被告甲○○所為，係犯貪污治罪條例第5條第3款之對於職
    務上之行為收受賄賂罪。被告犯罪所得僅有2100元，應依貪
    污治罪條例第12條第1項之規定減輕其刑。又被告甲○○於
    查獲後故曾於偵查中自白，然而，其於丙○已全然否認於偵
    查中所為供述之真實性，且被告甲○○所得之財物2100元亦
    非其自動繳交，而係經查獲扣案，故被告甲○○之情形，核
    與貪污治罪條例第8條第2項規定之情形並不相符，附此說明
    。爰審酌被告犯罪動機目的在於取得職務外所不應得財物、
    使人民對於公務員之操守不信任影響甚鉅、犯罪手段、所得
    財物僅有2100元、犯罪所生之危害甚鉅、犯後猶飾詞否認之
    態度等一切情狀，量處如主文所示之刑，並諭知罰金易服勞
    役之折算標準（因罰金總額折算逾六個月，故以罰金總額與
    六個月之日數比例折算），以及依貪污治罪條例第17條之規
    定諭知褫奪公權。另扣案之2100元，係戊○○所有之款項，
    爰依貪污治罪條例第10條第1項之規定，發還被害人戊○○
    ，附此敘明。
三、公訴意旨另以：甲○○自88年間起對於職務上之行為，以「
    紅包」名義，向葬儀業者或家屬收受金錢賄賂，每具遺體賄
    款1200元至2000元不等，嗣於88年12月18日上午10時40分許
    ，在其辦公室個人鐵櫃內查獲已收受之賄款44500 元及紅包
    袋6只等情，因認被告甲○○此部分行為亦涉有貪污治罪條
    例第10條第3款之罪嫌。惟按犯罪事實應依證據認定之，無
    證據不得推定其犯罪事實；又不能證明被告犯罪者，應諭知
    無罪之判決，刑事訴訟法第154條第2項、第301條第1項分別
    定有明文。經查：訊之被告甲○○固不否認於88 年12月18
    日經查獲當時，亦持有現金44500元之事實，惟辯稱該款項
    係同事己○○之互助會等語。但查：依卷內之證據資料，以
    及從事殯葬業與家屬之陳述，僅得認殯儀館承辦業務人員有
    收取紅包之陋習，但此等證據資料尚無法證明所查獲之現金
    44500元，為被告甲○○所收取之賄款，抑或是其他收入所
    得，因此，被告甲○○所涉該部分犯行，尚無從證明，本應
    為被告無罪之諭知，而公訴意旨認被告甲○○此部分行為，
    與上揭有罪部分，有連續犯之一罪關係，爰不另為無罪之諭
    知，附此說明。
貳、無罪部分：
一、本件公訴意旨略以：丁○○係台北市政府社會局所屬台北市
    殯葬管理處第二殯儀館（位於台北市○○路○段330號，下稱
    第二殯儀館）火葬場之技工，負責在火葬場從事排爐、撿骨
    （前場）、操作焚化爐（後場）等等火葬作業，為依據法令
    從事公務之人員，明知台北市殯葬管理處對於第二殯儀館辦
    理喪葬之各項服務，均訂有收費標準，惟自民國88年間，在
    火葬場辦理遺體火化、撿骨、裝罐時，竟基於不法所有之概
    括犯意，對於職務上之行為，以「紅包」名義，向葬儀業者
    或家屬收受金錢賄賂，渠等處理每具遺體所收受之賄款1200
    元至2000元不等。嗣於88年12月18日上午10時40分許，丁○○見甲○○被逮捕，為掩飾脫罪，迅即遁入火葬場之員工倉
    庫內，並反鎖房門，將其內置已收賄款現金91000元之腰包
    藏於置物櫃內，嗣經調查員敲門多時，丁○○始開門，經調
    查員逕行搜索，在置物櫃內查獲該只腰包，扣得現金91000
    元及已抽出現金之紅包袋一疊。因認被告丁○○涉有貪污治
    罪條例第5條第3款之罪嫌。
二、按犯罪事實應依證據認定之，無證據不得推定其犯罪事實；
    又不能證明被告犯罪者，應諭知無罪之判決，刑事訴訟法第
    154條第2項、第301條第1項分別定有明文。而所謂認定犯罪
    事實之證據，係指足以認定被告確有犯罪行為之積極證據而
    言，該項證據須適合於被告犯罪事實之認定，始得採為斷罪
    資料，又苟未能發現相當證據或證據不足以證明，自不能以
    推測或擬制之方法，以為裁判基礎，故被告否認犯罪事實所
    持之辯解，縱屬不能成立，仍非有積極之證據足以證明其犯
    罪行為，不能遽為有罪之認定，此觀諸最高法院29年上字第
    3105號、40年台上字第86號及30年上字第1831號判例自明。
三、經查：訊之被告丁○○固不否認所有之現金91000元經查獲
    ，以及另扣得紅包袋一疊之事時，惟否認有公訴意旨所指之
    行為，辯稱：紅包帶並非伊所有，也不知道是何人所有，因
    火葬場機器馬達聲音很大，並未聽到有人敲門，且該款項是
    互助會會錢等語。經查：(1)證人庚○○於丙○時證稱：「那
    是個空櫥，因為火葬場味道很重，放工作服用的」、「（置
    物櫃）大家可以使用，沒有說誰使用。…沒有（專屬個人的
    櫃子），就是空空的櫃子，沒有規定誰用的，有空就可以用
    」、「（置物櫃）空的就可以放，放了後別人就不會再放一
    起。…自己的東西自己知道，不會用到別人的」、「（紅包
    袋何人所有？）我不知道」等語，（丙○二卷第154頁以下
    ）是依照證人所述，無從認扣案之紅包袋被告丁○○所有，
    亦無從認定該紅包袋之來源；(2)查獲之現金現金91000元，
    係被告丁○○之互助會會款等情，亦據證人辛○○、古癸○○、查振義、唐白菡、丑○○、壬○○等人到庭證述明確，
    並有證人丑○○、唐白菡、查振義之互助會會單影本在卷可
    按，是該款項亦無從認係被告丁○○對於職務上之行為所收
    受之賄賂，應可認定；綜上所述，雖依卷內之證據資料，以
    及從事殯葬業與家屬之陳述，雖得認殯儀館承辦業務人員有
    收取紅包之陋習，但此等證據資料尚無法證明所查獲之現金
    91000元，為被告丁○○所收取之賄款或者是其他收入所得
    ，因此，被告丁○○所涉該部分犯行，尚無從證明，既不能
    證明被告丁○○犯罪，是揆諸前揭判例之意旨，自應依法為
    被告丁○○無罪判決之諭知。
參、據上論斷，應依刑事訴訟法第299條第1項前段、第301條第1
    項，貪污治罪條例第5條第3款、第10條第1項、第12條第1項
    、第17條，刑法第11條前段、第42條第3項，現行法規所定
    貨幣單位折算新台幣條例第2條，判決如主文。
本案經檢察官陳麗芬到庭執行職務。
中　　華　　民　　國　　94　　年　　2 　　月　　25　　日
             　　 刑事第二庭    審判長法　官　吳孟良
　　　　　　　　　　　　　　　　      法　官　劉秀君
                                　　　法　官　蘇嘉豐
以上正本證明與原本無異。
如不服本判決，應於判決送達後十日內向丙○提出上訴狀（應抄
附繕本）。告訴人或被害人如對於本判決不服者，應具備理由請
求檢察官上訴，其上訴期間之計算係以檢察官收受判決正本之日
期為準。
                                      書記官  蘇靜紅
中　　華　　民　　國　　94　　年　　3 　　月　　01　　日
附錄本案論罪科刑所適用法條全文：
貪污治罪條例第5條
有下列行為之一者，處七年以上有期徒刑，得併科新台幣00000
000元以下罰金：
三對於職務上之行為，要求、期約或收受賄賂或其他不正利益者
。
